臺灣臺東地方法院刑事判決　　　　　　100 年度易字第181 號
公　訴　人　臺灣臺東地方法院檢察署檢察官
被　　　告　許進芳
　　　　　　許志偉
上列被告因侵占等案件，經檢察官提起公訴（99年度偵字第1571
號），本院判決如下：
    主  文
許進芳、許志偉均無罪
    理  由
一、公訴意旨略以：被告許進芳、許志偉為父子關係，因張哲源
    擬在臺東縣大武地區興建祖墳，而將興建祖墳之工程交由趙
    文鎮承攬，趙文鎮遂在臺東縣大武地區觀看適於張哲源家族
    使用之風水寶地後，將興建張哲源祖墳之設計圖於民國98年
    5 月19日8 時許破土祭拜完畢後，交付予許進芳、許志偉父
    子，並約定工程之頭期款新臺幣（下同）50萬元需於同年6
    月2 日交付後；被告許進芳、許志偉即意圖為自己不法之所
    有，共同基於詐欺取財之犯意聯絡，利用趙文鎮於同年6 月
    1 日由郵局及華南商業銀行之存摺中分別以臨櫃提領25萬元
    、10萬元，加上張哲源自郵局存摺中，以卡片提款之方式提
    領10萬元，及由趙文鎮提供之5 萬元現金，合計為50萬元之
    現金，於同年6 月2 日9 時至10時許，相偕將之攜帶至臺東
    縣大武鄉第一公墓內，將之交付予被告許進芳，被告許進芳
    再將之交付予被告許志偉後，將之詐騙入己，並虛偽允諾於
    3 個月內完成該工程；然被告許進芳、許志偉取得該頭期款
    後，對該工程未予以施作外，經趙文鎮多次催促施工，被告
    許進芳、許志偉均置之不理，並將趙文鎮之設計圖侵占入己
    等語，因認被告2 人共同涉犯刑法第339 條第1 項之詐欺罪
    、第335 條第1 項之侵占罪等語。
二、按犯罪事實應依證據認定之，無證據不得認定犯罪事實；不
    能證明被告犯罪者，應諭知無罪之判決，刑事訴訟法第154
    條第2 項、第301 條第1 項，分別定有明文。次按告訴人之
    告訴，係以使被告受刑事訴追為目的，是其陳述是否與事實
    相符，仍應調查其他證據以資審認；又事實之認定，應憑證
    據，如未能發現相當證據，或證據不足以證明，自不能以推
    測或擬制之方法，為裁判基礎；且認定不利於被告之事實須
    依積極證據，苟積極證據不足為不利於被告事實之認定時，
    即應為有利於被告之認定；另認定犯罪事實所憑之證據，雖
    不以直接證據為限，間接證據亦包括在內，然而無論直接證
    據或間接證據，其為訴訟上之證明，須於通常一般之人均不
    致有所懷疑，而得確信其為真實之程度者，始得據為有罪之
    認定，倘其證明尚未達到此一程度，而有合理之懷疑存在，
    無從使事實審法院得為有罪之確信時，即應由法院為諭知被
    告無罪之判決（最高法院52年台上字第1300號、40年台上字
    第86號、30年上字第816 號、76年台上字第4986號判例意旨
    可資參照）。又按刑事訴訟法第161 條已於91年2 月8 日修
    正公布，修正後同條第1 項規定：檢察官就被告犯罪事實，
    應負舉證責任，並指出證明之方法。因此，檢察官對於起訴
    之犯罪事實，應負提出證據及說服之實質舉證責任。倘其所
    提出之證據，不足為被告有罪之積極證明，或其闡明之證明
    方法，無從說服法官以形成被告有罪之心證，基於無罪推定
    之原則，自應為被告無罪判決之諭知（最高法院92年臺上字
    第128 號判例意旨參照）。末按認定犯罪事實所憑之證據，
    固不以直接證據為限，間接證據亦應包含在內，惟採用間接
    證據時，必其所成立之證據，在直接關係上，雖僅足以證明
    他項事實，而由此他項事實，本於推理之作用足以證明待證
    事實者，方為合法，若憑空之推想，並非間接證據。（最高
    法院32年臺上字第67號判例意旨參照）。
三、本件公訴人認被告許進芳、許志偉涉有上開罪嫌，無非係以
    被告許進芳、許志偉之陳述，證人趙文鎮、張哲源於偵查中
    之證述，以及證人趙文鎮、張哲源之提款資料等，為其主要
    論據。
四、訊據被告許進芳、許志偉均堅詞否認有何詐欺取財及侵占之
    犯行，均陳稱：趙文鎮雖有要他們施作張哲源祖墳之墳墓工
    程，但因趙文鎮說要收2 成的回扣，又沒有給定金，所以他
    們沒有答應，他們當時是開價35萬元，包含定金15萬元，總
    價既然只有35萬元，豈有可能收到50萬元定金；又趙文鎮雖
    然有拿出設計圖，但僅是電腦列印之照片數張，並不是手繪
    之設計圖，且當時他們沒有答應要承作，所以沒有要收，但
    趙文鎮說要給他們參考，丟在地上就走了，他們就把它撿起
    放在正在施作之墓屋內，想等趙文鎮回來拿，不料其間遇到
    88風災泡水爛掉了，由於趙文鎮一直沒有聯絡，他們想說趙
    文鎮不要了，就把它丟掉了等語。
五、經查：
（一）被告許進芳、許志偉為父子關係，並在臺東縣大武地區從
      事墳墓建造工程。因張哲源將其在臺東縣大武地區興建祖
      墳之工程交由趙文鎮負責，趙文鎮有於98年3 至5 月間某
      日與許進芳、許志偉父子洽詢承作該工程等事實，為被告
      2 人所不爭執，核與證人趙文鎮、張哲源之證述相符，應
      可信為真實。
（二）詐欺50萬元部分
  １、趙文鎮於同年6 月1 日由其設於郵局及華南商業銀行之帳
      戶，分別提領25萬元、10萬元，張哲源則自郵局帳戶，提
      領10萬元等事實，固有其等之存摺共3 份附卷可佐，惟查
      被告許進芳設於郵局、土地銀行帳戶、被告許志偉設於郵
      局之帳戶、被告2 人家屬許素秋設於華南銀行、郵局之帳
      戶、許小雯設於郵局之帳戶中，自98年6 月1 日起至6 月
      25日止，均無相等或相當金額存入之紀錄，亦有其等之郵
      局客戶歷史交易清單、銀行存款往來明細、交易明細查詢
      單等各1份在卷可查，是不能僅以證人趙文鎮及張哲源有
      提款45萬元之事實，即逕認該45萬元於提出後，係由證人
      2 人交由被告2 人所收取。至於趙文鎮所稱交予許進芳、
      許志偉之50萬元中，包含自己持有之5 萬元現金，故該5
      萬元現金並無法直接從趙文鎮之上開存摺中辨識，併此敘
      明。
  ２、證人趙文鎮、張哲源雖均證稱：是我們在看地時，被告2
      人主動前來接觸，並約好以70萬元為代價，由被告2 人施
      作工程後，證人2 人確有於98年6 月2 日10時在大武第一
      公墓前將定金50萬元交予被告2 人云云。然本於下列理由
      ，本院認證人2 人之證詞均難以採信：
（１）證人趙文鎮於本院審理時證稱：張哲源之前有先給伊40萬
      元，當天伊拿出40萬元，張哲源再給伊10萬元，共50萬元
      ，所以50萬元全部都是張哲源的錢；設計圖應該算是張哲
      源的，因為是他花的錢等語。證人張哲源於本院審理時亦
      證稱：這50萬元是他的錢，圖也是他花錢取得的等語。則
      依上開證人所述，其等所證之定金50萬元及設計圖均為證
      人張哲源所出資，是本件告訴人雖為趙文鎮，然張哲源與
      本案確有高度密切之利害關係，其所處地位應非客觀之第
      三人，而實與告訴人趙文鎮相類，是其等陳述是否與事實
      相符，均應調查其他證據以資審認。
（２）證人江信雄於本院審理時證稱：伊知道許進芳、許志偉是
      同村的人，他們是從事土水業，做墳墓，因為伊的姪子張
      哲源大約是2 、3 年前一個人來找伊說要做祖墳，要伊介
      紹會做祖墳的人，伊想說他父親沒能力，他當警察有能力
      這樣做，也很好，伊就去找被告拿名片，隔了約3 、4 天
      張哲源又來伊這邊時，伊就把許進芳的名片交給張哲源；
      張哲源的父親叫張憲明，張哲源都叫伊姑丈，他知道伊的
      名字叫江信雄；這次他回來找伊介紹做墳墓的事之前，伊
      已經好幾年沒看到張哲源了，平常他只有用電話跟伊太太
      江潘勝賢聯絡；張哲源找伊詢問蓋祖墓的事，伊太太也知
      道，是伊太太要伊去拿許進芳的名片給張哲源的等語，核
      與證人江潘勝賢於本院審理時證稱：張哲源是她姪兒，改
      名前叫張志宏，張哲源有打電話跟她說他來大武要做祖墳
      ，她剛好去枋寮幫兒子看房子，就不在家，張哲源說他要
      蓋墳墓屋，看哪一位土水匠比較好，她想說許進芳做的不
      錯，所以她就要她先生去跟許進芳拿名片，讓張哲源知道
      許進芳這個人等語相符，參以張哲源改名前之姓名確為張
      志宏、父親確為張憲明，被告許進芳亦制有名片（上載綽
      號為阿頭），有全戶戶籍資料查詢結果、許進芳名片各1
      紙附卷可稽，足認被告2 人陳稱：當時是張哲源拿許進芳
      的名片來找他們之語應可採信，而證人張哲源與趙文鎮證
      稱：是被告2 人主動前來接觸云云，則與事實不符。就此
      部分，究竟是被告2 人主動接觸，或張哲源前去委託被告
      2 人，與被告2 人是否有詐欺取財之犯行固無直接關係，
      然張哲源與趙文鎮刻意虛構此部分事實，已足證其動機可
      議。至於張哲源雖否認有委請江信雄或江潘勝賢介紹施作
      墳墓師傅，並認為江信雄與江潘勝賢與被告2 人有所勾串
      云云，惟江信雄、江潘勝賢均為張哲源之親戚，張哲源為
      施作祖墳還特地與江潘勝賢聯絡，顯見其等並無故仇舊怨
      關係，則證人江信雄、江潘勝賢顯無迴護被告而為與張哲
      源相異證詞之動機；況此部分事實，既與被告2 人是否有
      為詐欺取財犯行無直接關係，被告2 人亦無須就此特意爭
      執而勾串證人江信雄及江潘勝賢之必要，是張哲源上開所
      陳，實難憑採。
（３）趙文鎮、張哲源於98年6 月10日16時許，至臺東縣大武鄉
      要求被告許進芳、許志偉返還50萬元款項時，曾錄音為證
      ，惟細觀當時對話，縱有提到錢的部分，也只是在討論傷
      害賠償事宜，完全未提及定金50萬元之事，此有臺灣臺東
      地方法院檢察署檢察事務官勘驗筆錄1 份附卷可稽，參以
      趙文鎮、張哲源既然事前已準備錄音為證，目的之一又係
      前往商討該50萬元，業據證人趙文鎮、張哲源證述在卷，
      則其等與被告2 人之對話中，竟全無提及50萬元定金之事
      ，實有可疑；尤其趙文鎮自行提出之錄音譯文中，竟載有
      與錄音內容不符之「拿去的」錢就吞下去之文字（參照偵
      卷第35頁、交查卷第4 頁），且整段錄音於趙文鎮說出「
      好阿，圖也拿去了，錢也用了，結果整個跟你，現在又跟
      你說我不要作了，不要作你也東西還人家，你沒信用就算
      了，推東推西，賠我們，我們的東西」等語後即結束（參
      照偵卷第37頁、交查卷第6 頁），完全沒有被告2 人之回
      語，而變成趙文鎮自陳己見，顯見其等上開所為，乃基於
      特定目的而特地為之，更值非議。
（４）從而，證人趙文鎮、張哲源之證詞既有明顯瑕疵，且其等
      於本案之動機、作為等亦有上開可議之處，是其等就本案
      所為證詞，若無其他積極證據可佐，實難為被告2 人不利
      之認定。
（三）侵占設計圖部分
  １、按刑法上之侵占罪必須所侵占之物先有法律上或契約上之
      原因在其持有中為限，否則即難構成侵占刑責；又業務上
      侵占罪，以其所侵占之他人所有物係因執行業務而持有為
      構成要件，若非因執行業務而基於其他委任關係持有他人
      所有物，即與該罪構成要件不符，不能論以業務上侵占之
      罪。（最高法院52年台上字第1418號判例、77年度台上字
      第2665號判決意旨參照）。查被告2 人固均自承曾持有張
      哲源祖墳之設計圖（內容有爭執），且迄今未返還予趙文
      鎮之事實，惟依其等上開所陳，被告2 人既未同意施作工
      程，亦未有收受設計圖之意思表示，則其等持有該設計圖
      即非因契約上或執行業務而持有；又98年8 月8 日臺東縣
      遭受風災侵襲，為公眾週知之事實，該紙質設計圖若係放
      在無人看管之墓屋中，確有可能因水淹或雨淋等而損壞不
      堪使用，是被告若於清理時，見趙文鎮久未來取，而將該
      損壞之設計圖丟棄，實難認定被告2 人有據有己有之意。
      從而，被告2 人上開所陳若是屬實，應即不構成刑法上之
      業務侵占或普通侵占罪。
  ２、證人趙文鎮、張哲源雖均證稱：被告2 人已同意施作，才
      將設計圖交予被告2 人，且該圖為趙文鎮至大陸取回，價
      值數十萬元云云。惟查，證人趙文鎮於案發前雖有多次前
      往大陸之紀錄，有其出入境資料1 份附卷可稽，然不能以
      此逕認為趙文鎮確有從大陸取回設計圖，或該設計圖為證
      人趙文鎮、張哲源所證稱之手繪紙質工程圖。又趙文鎮於
      告訴狀上明白記載係於98年5 月19日破土儀式後將設計圖
      交予被告2 人，然於本院審理時又改稱係在破土儀式之前
      ，其前後所陳已有不符；況依上開（二）2 所述，證人2
      人於本案之動機、行為均有明顯可議之處，是其等證言均
      有可疑。此外，復查無被告2 人所言不實之證據，本於有
      疑唯利被告原則，自應以被告2 人上開所言較為可採。至
      於檢察官雖以被告2 人與趙文鎮、張哲源發生衝突時，不
      承認有該設計圖，嗣於偵查中改稱設計圖因風災滅失等語
      ，而認被告2 人有侵占之意圖云云，惟依上開檢察事務官
      勘驗當日錄音內容所制作之筆錄所示：「趙文鎮○○○道
      理，你說要還我要賠償我，要負責嗎？』；許進芳：『真
      的就沒有那個圖』；趙文鎮：『圖沒有，你說要賠沒關係
      ，要怎麼解決』」，被告許進芳之真意究竟是沒拿圖或圖
      丟掉了所以沒有了，尚有可推敲之處，是不能僅以此即認
      定被告許進芳前後所述不符，而有侵占之意圖。
（四）綜上各節，證人即告訴人趙文鎮、證人張哲源之指、證述
      既均有瑕疵，公訴人所舉其他事證，又不足證明被告2 人
      有詐欺取財、侵占之犯行，此外，復查無其他積極證據可
      佐，揆諸首揭證據裁判主義及無罪推定原則，自應為被告
      2 人無罪之諭知，以昭審慎。
據上論斷，依刑事訴訟法第301 條第1 項，判決如主文。
本案經檢察官劉仲慧到庭執行職務。
中    華    民    國    100    年   12    月    27    日
                  刑事第四庭  審判長法   官  范乃中
                                    法   官  楊忠霖
                                    法   官  李俊彬
以上正本證明與原本無異。
如不服本判決應於收受送達後10日內向本院提出上訴書狀，並應
敘述具體理由；其未敘述上訴理由者，應於上訴期間屆滿後20日
內向本院補提理由書（均須按他造當事人之人數附繕本）。「切
勿逕送上級法院」。
中    華    民    國    100    年   12    月    28    日
                                    書記官  吳明學